最  高  行  政  法  院  裁  定
111年度上字第516號
上  訴  人  夏中興                                     
訴訟代理人  羅興章  律師
被 上訴 人  國防部                                 
代  表  人  邱國正              
上列當事人間退伍金事件，上訴人對於中華民國111年4月21日臺
北高等行政法院110年度訴更一字第39號判決，提起上訴，本院
裁定如下：
　　主  文
上訴駁回。
上訴審訴訟費用由上訴人負擔。
　　理  由
一、按對於高等行政法院判決之上訴，非以其違背法令為理由，
    不得為之，行政訴訟法第242條定有明文。依同法第243條第
    1項規定，判決不適用法規或適用不當者，為違背法令；而
    判決有同法條第2項所列各款情形之一者，為當然違背法令
    。是當事人對於高等行政法院判決上訴，如依行政訴訟法第
    243條第1項規定，以高等行政法院判決有不適用法規或適用
    不當為理由時，其上訴狀或理由書應有具體之指摘，並揭示
    該法規之條項或其內容；若係成文法以外之法則，應揭示該
    法則之旨趣；倘為司法院大法官解釋，則應揭示該解釋之字
    號或其內容。如以行政訴訟法第243條第2項所列各款情形為
    理由時，其上訴狀或理由書，應揭示合於該條項各款之事實
    。上訴狀或理由書如未依此項方法表明，或其所表明者與上
    開法條規定不合時，即難認為已對高等行政法院判決之違背
    法令有具體之指摘，其上訴自難認為合法。
二、爭訟概要：
　㈠上訴人前經國防部參謀本部人事參謀次長室（下稱人次室）
    於民國77年4月6日以（77）基增字第3953號函（下稱人次室
    77年4月6日函）核發無職軍官退伍證明書，該證明書載明「
    不發退除給與」。嗣上訴人陳請補發退除給與及修訂陸海空
    軍無軍職軍官處理辦法（下稱系爭辦法），經人次室104年9
    月24日國人勤務字第1040015781號函復略以：大陸來臺國軍
    軍官因部隊整編或原部隊散失等因脫離軍中，被上訴人為清
    查管理，曾於41年開始辦理無職軍官保留軍籍登記，經行政
    院48年7月14日台48防字第3882號令（下稱行政院48年令）
    准發布系爭辦法，並公告自48年6月8日起至10月18日止專案
    一次處理計發退除給與，凡未在公告期間參加調查登記辦理
    退除役者，爾後不予處理。為解決未參加調查登記處理人員
    就醫、就養、就業需要，復於54年4月3日頒布「未參加調查
    登記處理之無軍職軍官除役證明書核發規定」（經被上訴人
    於77年4月14日歸併修頒為核發視同退伍或除役證明書作業
    規定）。上訴人係未參加調查登記處理之無軍職軍官，人次
    室業以77年4月6日函核發無職軍官退伍證明書，及不發退除
    給與在案。又系爭辦法已於53年5月15日廢止，無法依上訴
    人之建議修改相關規定等語。
　㈡上訴人迭次向被上訴人陳請補發退除給與、修訂系爭辦法及
    詢問退伍年資核定疑義，分經國防部資源規劃司（下稱資源
    規劃司）多次函復在案。上訴人復以108年8月1日陳情書，
    向被上訴人請求補發退伍金，旋以被上訴人未答復為由，依
    訴願法第2條規定，提起訴願，經遭不受理，乃向本院提起
    行政訴訟，經本院109年度裁字第810號裁定移送於臺北高等
    行政法院（下稱原審）。嗣原審以109年度訴字第802號裁定
    駁回，經本院110年度抗字第4號裁定以上訴人於原審所提起
    係課予義務訴訟，原審應就其起訴有無理由為審理等由，而
    廢棄前開裁定，發回原審更為審理。上訴人遂訴請：「先位
    聲明：訴願決定撤銷，被上訴人應依上訴人108年8月1日陳
    情書，作成核給一次退除役金新臺幣（下同）3,300,120元
    之行政處分。備位聲明：被上訴人應給付上訴人3,300,120
    元，並自108年8月7日起按週年利率5%計算之利息，前項請
    求准予假執行。」嗣經原審110年度訴更一字第39號判決（
    下稱原判決）駁回後，提起上訴。　
三、上訴人對原判決提起上訴，雖以該判決違背法令為由，主張
    略以：人次室77年4月6日函發退伍證明，不發退伍金，意即
    在免除依系爭辦法補發退伍金之義務，形同單方取消債務，
    不僅對債權人無效，亦為憲法及法律保障人民財產權之規定
    所不許，被上訴人針對未辦理退伍之無職軍官補發退伍證等
    作業應自77年4月6日起至以後，不能溯及48年已取得之金錢
    及請求權，更可議者，被上訴人就無職軍官計發退除給與係
    故意以公告方式處理，而不經國軍退除役官兵輔導委員會（
    下稱退輔會）轉知或轉發，原判決謂被上訴人公告刊登各大
    報紙，不經退輔會亦符規定，惟政府公告經登中央日報，亦
    僅政府機關或人士閱讀，一般民眾鮮有閱者，故上訴人及許
    多袍澤未參加調查，前後審法官置法律不溯既往及債務人無
    單方面免除債務等大原則不問，所為判決不僅違法，亦有悖
    常理。原判決駁回上訴人之訴，仍為上訴人未參加調查而失
    權，回顧無職軍官參加大小戰役負傷流血及追隨政府來臺之
    赤誠，離職時未獲分文，有幸政府之德，行政院48年令頒系
    爭辦法，何以上訴人不參加調查，就是未看到公告，被上訴
    人真無責任？如果透過退輔會或戶政，顯然不會發生本件訴
    訟等語。
四、惟查，原判決已敘明：㈠為清理陸海空軍無軍職軍官之官籍
    ，確定後備軍官身分，以儲後備潛力，奉行政院48年令准發
    布系爭辦法，又被上訴人依系爭辦法施行細則第2條本文規
    定，無軍職軍官辦理退除役之調查，由被上訴人另訂調查計
    畫行之，被上訴人為建立國軍退除制度，早於48年5月28日
    以雷露字第2644號公告國內各大報紙，凡未於43年間辦理無
    軍職軍官檢證核階者，自48年6月8日起至同年10月18日止，
    補辦計資核階手續，並以此調查結果發給退伍金、退休俸、
    贍養金及資助金等退除給與。從而，未於48年6月8日起至同
    年10月18日止參加調查之無軍職軍官，作為退除役論，不再
    處理，嗣後自不得再行請求一次退除役金。上訴人係於39年
    12月1日因「長假」原因而離職，上訴人固屬系爭辦法第2條
    第1項所定因故離職而未辦理退除役之無軍職軍官，然上訴
    人確未於前開期間參加調查，已不得領取退除給與。㈡系爭
    辦法之退除給與請領規定，乃國家建立退除制度前，因應大
    陸來臺國軍因部隊整編或原部隊散失等因脫離軍中，為清理
    無軍職軍官之官籍，確定後備軍官身分，而以公告專案一次
    處理之方式，計發退除給與，此屬國家清查無軍職軍官並辦
    理退除役所採行之照顧措施，而具有給付行政性質，基於國
    家資源的有限性，行政機關享有寬廣之政策形成空間，於盱
    衡國家財政、社會發展、措施的迫切性與必要性等一切情事
    後，就給付之對象、項目、要件、範圍等予以明定，其規範
    密度之要求亦可較為寬鬆。系爭辦法既已明定無軍職軍官未
    於規定之調查期間參加調查者，日後一概不予處理，並作為
    退除役論；且國家因逢戰亂，官兵四散，難以掌握國軍官兵
    之員額、身分及行方，被上訴人依足以使不特定人知悉調查
    措施之報章公告方式周知大眾，應認已善盡調查之責。退輔
    會乃43年11月間成立，上訴人則在39年12月1日離職，系爭
    辦法頒訂或被上訴人進行調查當時，上訴人是否為退輔會列
    管人員，已非無疑，且因戰亂因素，被上訴人對無軍職軍官
    之員額、身分及行方等情，本即難以掌握，已如前述，而須
    透過調查方式加以確認，自難以循戶政系統個別通知；另上
    訴人所指將公告發至各村里一節，同屬周知方式之一，被上
    訴人縱未為之，亦不能逕指其以刊登報章方式公告周知為違
    法。㈢系爭辦法所定請領退除給與之給付對象、項目、要件
    、範圍，行政機關享有寬廣之政策形成空間，該辦法既已明
    定無軍職軍官未於規定之調查期間參加調查者，日後一概不
    予處理，並作為退除役論，則未於該調查期間參加調查者，
    日後自不得依該辦法規定申請核發退除給與。縱上訴人稱被
    上訴人限於48年6月18日至10月18日間參加調查，否則失權
    ，此種處理方式乃屬違法，惟於行政程序法施行前，因系爭
    辦法關於退除給與請求權，並無消滅時效之規定（依系爭辦
    法第21條可知該辦法所定之退除給與請求權，乃係屬於「限
    時性」的權利，逾時請求即失權，自無明定請求權消滅時效
    之必要），即應類推適用民法第125條一般消滅時效15年之
    規定。系爭辦法係於48年發布施行，權利人於斯時起，即處
    於可行使權利之狀態，上訴人於104年間方向被上訴人請求
    核發退伍金，其請求權顯已因15年間不行使而消滅。上訴人
    稱其係於104年11月11日收受資源規劃司函文，始知悉系爭
    辦法補發退伍金之規定，而無時效問題，因其未能知悉系爭
    辦法之相關規定，乃屬個人因素，自無礙於時效之進行等語
    甚詳。經核上訴意旨無非重述其在原審提出而為原審所不採
    之主張，並執其一己主觀之見解，就原審已論斷或指駁不採
    其主張之理由，泛言原判決違背法令，而非具體表明合於不
    適用法規、適用法規不當、或行政訴訟法第243條第2項所列
    各款之情形，難認對原判決之如何違背法令已有具體之指摘
    。依首揭規定及說明，應認其上訴為不合法。
五、據上論結，本件上訴為不合法。依行政訴訟法第249條第1項
    前段、第104條、民事訴訟法第95條、第78條，裁定如主文
    。
中　　華　　民　　國　　111 　年　 　8 　　月　　17　 日
                    最高行政法院第三庭
                        審判長法官  胡　方　新　
                              法官　李  玉  卿
                              法官　蕭　惠　芳
                              法官　林　惠　瑜
                              法官　曹　瑞　卿

以  上  正  本  證  明  與  原  本  無  異
中　　華　　民　　國　　111 　年　　 8 　　月　　17 　日
　　　　　　　　　　　　　　　書記官　莊　子　誼